【裁判字號】    98,家抗,5
【裁判日期】    980609
【裁判案由】    指定遺產管理人
【裁判全文】
臺灣雲林地方法院民事裁定               98年度家抗字第5號
抗  告  人  財政部國有財產局台灣中區辦事處雲林分處
法定代理人  丁○○
代  理  人  丙○○
被  抗告人  元大國際資產管理股份有限公司
法定代理人  乙○○
代  理  人  甲○○
            潘慶運
上列抗告人因被抗告人聲請指定被繼承人李沛鴻之遺產管理人事
件，對於中華民國98年3 月10日98年度財管字第5 號本院第一審
裁定不服，提起抗告，本院第二審合議庭裁定如下：
    主      文
抗告駁回。
抗告程序費用新臺幣壹仟元由抗告人負擔。
    理      由
一、抗告意旨略以：依民法第1176條第6 項及同法第1178條第2
    項之規定，並無規定抗告人為「唯一」之遺產管理人，亦無
    規定本件被繼承人之債權人或其親屬等人，無為遺產管理人
    之資格，或不得擔任為遺產管理人。又按司法院74年10月15
    日院臺廳一字第05786 號函示：「此類拋棄繼承事件，多屬
    遺債大於遺產，形同破產，故應儘量避免選任國有財產局為
    遺產管理人」。次依臺灣高等法院臺中分院88年度家抗字第
    96號民事裁定理由亦謂：「按聲請法院選任遺產管理人，法
    院有裁量權，不受聲請人之拘束，可依職權選任適當之管理
    人，而選任遺產管理人須考慮其適切性，亦即除管理遺產須
    公平外，應以對遺產、遺債情況了解較深者，為優先選任．
    ．．。」再者，被繼承人李沛鴻於民國95年12月13日死亡，
    債權人旋即聲請指定遺產管理人處理遺產，另李沛鴻之遺族
    適值壯年，自必有較抗告人更適宜擔任為遺產管理人之人。
    抗告人之各項國產業務案量繁多，且抗告人並無專責承辦此
    類案件之人員編制，因是類案件繁多，抗告人負荷極重，舉
    凡以抗告人為遺產管理人，應依法完成各項公示催告、清查
    遺產、遺債、函請地政機關辦理遺產管理人登記、監管遺產
    、依遺產管理人資格拍賣或處分遺產、結算遺產、及除代墊
    各項稅費支出，查無明文列入優先扣還款，而辦理公示催告
    及公文往返、查證寄件等等繁瑣耗時，無若選任李沛鴻之家
    屬、或委任專任律師或其他專業代理人辦理更為適宜。因此
    ，聲請人認原裁定尚有不當，請求廢棄，並另行擇定他人為
    本件遺產管理人等語。
二、按先順序繼承人均拋棄其繼承權時，由次順序之繼承人繼承
    ，其次順序繼承人有無不明或第四順序之繼承人，均拋棄其
    繼承權者，準用關於無人承認繼承之規定；繼承開始時，繼
    承人之有無不明者，由親屬會議於一個月內選定遺產管理人
    ，並將繼承開始及選定遺產管理人之事由，向法院報明；第
    1178條所定之期限屆滿，無繼承人承認繼承時，其遺產於清
    償債權，並交付遺贈物後，如有賸餘，歸屬國庫；繼承人有
    無不明而不能依民法第1177條選定遺產管理人時，得由利害
    關係人聲請法院選任之，民法第1176條第6 項、第1177條、
    第1185條及第1178條第2 項分別定有明文。又按法院選任之
    遺產管理人，除自然人外，亦得選任公務機關任之，非訟事
    件法第149 條第3 項亦有明文。聲請法院選任遺產管理人，
    法院有裁量權，不受聲請人主張之拘束，得依職權選任適當
    之管理人；參以法雖未明文規定國有財產局為唯一之遺產管
    理人，然選任遺產管理人須考慮其適切性，即被選任人之專
    業能力、意願、管理遺產之公平性、利害關係，及對於遺產
    之了解、地緣等等因素考量。
三、經查：
(一)、被繼承人李沛鴻於95年12月13日死亡，其法定繼承人均已拋
    棄繼承，故被繼承人李沛鴻已無民法第1138條所列各順序之
    繼承人等情，已據被抗告人於原審即本院第一審提出繼承系
    統表、本院97年12月23日雲院明家悅決96繼字第51號函各1
    份為證，並經原審調閱上開拋棄繼承卷宗核閱無訛。從上開
    資料觀察，被繼承人之遺產確屬無人繼承，亦未組成或召開
    親屬會議選任遺產管理人，且無任何證據足證被繼承人尚有
    其他之繼承人，至為明確。又被繼承人李沛鴻於生前曾向被
    抗告人借款，現仍有本金新台幣742,465 元未獲清償，被抗
    告人為利害關係人等情，亦據被抗告人於原審提出債權讓與
    金額表、房屋抵押貸款總約定書等資料為證。揆諸前開說明
    ，被抗告人自係被繼承人之利害關係人。從而，被抗告人以
    其為利害關係人，而聲請指定被繼承人李沛鴻之遺產管理人
    ，即屬有據。
(二)、本件原審曾函請被抗告人調查被繼承人李沛鴻之遺產使用狀
    況及占有情形，被抗告人於98年2 月24日以民事陳報狀稱，
    該建物（門牌號碼：高雄市○鎮區○○路168 巷3 號5 樓）
    所在樓層佈滿灰塵，現為無人使用之空屋，並據該鄰住戶表
    示此建物早已無人使用等語。顯見被繼承人李沛鴻並非毫無
    遺產，若能積極妥善管理，對債權人乃至公益，並非全無利
    益。何況，司法院上揭函示僅謂儘量避免選任國有財產局為
    遺產管理人，非謂不得選任抗告人為遺產管理人，再參酌民
    法第1177條之立法理由，遺產管理人之指定，旨在維護公益
    兼顧及被繼承人之債權人利益考量，且依非訟事件法第149
    條第3 項規定，亦得選任公務機關為遺產管理人。因此，選
    任遺產管理人，並非以遺產管理人管理遺產後，是否有實質
    利益為主要考量依據。再者，依民法第1179條規定，編製遺
    產清冊、為保存遺產必要之處置、清償債權或交付遺贈物均
    為遺產管理人之職務，遺產管理人就被繼承人生前各項財產
    及債權債務之處理，除得依其所知或查詢所得清理外，尚得
    依同條第1 項第3 款規定，聲請法院依公示催告程序，限定
    1 年以上之期間，公告被繼承人之債權人及受遺贈人，命其
    於該期間內報明債權及為願受遺贈與否之聲明，於管理遺產
    上並無困難。因之，除非有積極證據足認抗告人不適宜為管
    理財產之機構外，自不得以抗告人之主觀意願，作為拒絕擔
    任遺產管理人之依據。
(三)、再者，本件繼承人均已拋棄繼承，其與被繼承人之遺產間已
    無關係，拋棄繼承之人應無再任遺產管理人之意願。參以法
    定繼承人多乏遺產管理之專業知識及能力，亦難期待其能妥
    適管理遺產。而抗告人為本院轄區內之管理國有財產所屬公
    務機關，依其職務性質，對於遺產管理之法律程序較諸一般
    民眾專業，足以勝任管理遺產之職務。再從被繼承人之遺產
    於公示催告後，倘仍無人承認繼承時，其遺產於清償債權及
    交付遺贈物後，如有賸餘，即歸屬國庫，對於國家亦屬有益
    。縱無賸餘財產，國家之財產管理機關本兼有公益代表人性
    質，亦不宜執此推辭擔任遺產管理人。至遺產管理人代墊之
    遺產管理費用，亦可依相關法律規定優先受償，且遺產管理
    人亦可請求遺產管理之報酬，是抗告人所稱由國庫管理並無
    實益、或耗費國家資源等情，自難採信。原審為使被繼承人
    之遺產管理順利進行，選任抗告人為被繼承人之遺產管理人
    ，並依法為承認繼承之公示催告，核無不合。抗告意旨指摘
    原裁定不當，求予廢棄並指定其他之人為遺產管理人，為無
    理由，應予駁回。
四、據上論結，本件抗告為無理由，依非訟事件法第21條第1項
    、第24條第1項、第46條、民事訴訟法第495條之1第1項、第
    449條第1項、第95條、第78條，裁定如主文。
中    華    民    國    98    年    6     月     9    日
                  家事法庭審判長法  官  林秋火
                                法  官  黃玉清
                                法  官  吳基華
以上正本係照原本作成。
本裁定除以其適用法規顯有錯誤為理由，並經本院許可者外，不
得再抗告。如提再抗告，應於收受本裁定後10日內向本院提出再
抗告狀，並繳納再抗告裁判費新臺幣1,000元。
中    華    民    國    98    年    6     月    9     日
                                書記官  林麗娟


司法院資訊處製作；財團法人民間司法改革基金會備份。
